ACORDAO-COMPLETO-2527239

ACÓRDÃO 560/2022 ATA 9/2022 - PLENÁRIO

VISTOS, relatados e discutidos estes autos que tratam, nesta fase processual, de agravo interposto pela empresa Nutromni - Serviços de Nutrição Parenteral e Enteral Ltda. contra despacho que indeferiu sua habilitação como interessada no processo, requerendo, alternativamente, seu ingresso na qualidade de amicus curiae.
ACORDAM os ministros do Tribunal de Contas da União, reunidos em sessão do Plenário, ante as razões expostas pelo relator, em:
9.1. conhecer do agravo interposto pela empresa Nutromni - Serviços de Nutrição Parenteral e Enteral Ltda., para, no mérito, negar-lhe provimento e indeferir seu requerimento de ingresso nos autos, seja na qualidade de parte interessada, seja na qualidade de amicus curiae;
9.2. enviar cópia deste acórdão à Nutromni - Serviços de Nutrição Parenteral e Enteral Ltda. e à Secretaria de Saúde do Estado de Tocantins, informando-lhe que o inteiro teor da presente deliberação estará disponível para a consulta, no dia seguinte a sua oficialização, no endereço www.tcu.gov.br/acordaos.

Agravo interposto contra despacho que indeferiu habilitação da agravante como interessada em processo de representação.

Secretaria de Saúde do Estado do Tocantins.

3. Interessados/Recorrentes:
3.1. Interessados: Secretaria da Saúde do Estado do Tocantins (25.053.117/0001-64).
3.2. Recorrente: Nutromni - Serviços de Nutrição Parenteral e Enteral Ltda (23.639.953/0001-08).

13.1. Ministros presentes: Ana Arraes (Presidente), Walton Alencar Rodrigues, Benjamin Zymler, Aroldo Cedraz, Bruno Dantas, Vital do Rêgo, Jorge Oliveira e Antonio Anastasia.
13.2. Ministro-Substituto convocado: Augusto Sherman Cavalcanti.
13.3. Ministros-Substitutos presentes: André Luís de Carvalho e Weder de Oliveira (Relator).

WEDER DE OLIVEIRA

Ministro-Substituto Weder de Oliveira.

Examina-se agravo interposto pela empresa Nutromni - Serviços De Nutrição Parenteral e Enteral Ltda. contra despacho deste relator que, entre outras providências, indeferiu pedido de habilitação da agravante como interessada neste processo[footnoteRef:2], no qual requer seja conhecido e provido de forma a ser admitida como interessada nos autos ou, alternativamente, como amicus curiae[footnoteRef:3]. [2:  Peça 32.]  [3:  Peça 40.] 
Transcrevo, a seguir, suas razões recursais:
"I - DA TEMPESTIVIDADE E DO CABIMENTO DO AGRAVO
O recurso de agravo encontra abrigo no art. 289 do RITCU, que exige para o seu conhecimento: (i) a interposição contra despacho decisório do Presidente do Tribunal, de presidente de câmara ou do relator, desfavorável à parte, e (ii) que seja interposto dentro do prazo de 5 (cinco) dias. 
A Agravante tomou conhecimento do despacho agravado em 14/05/2021 (sexta-feira) , mediante juntada aos autos do Despacho do Ministro Weder de Oliveira, peça nº 25 dos autos em epígrafe, de modo que, aplicando-se as regras de contagem de prazo estabelecidas no art. 183 do RITCU, o prazo derradeiro de 5 (cinco) dias para interposição do presente recurso teve início na segunda-feira, dia 17/05/2021, e termina na data de hoje, dia 21/05/2021 (sexta-feira) , sendo indene de dúvidas a tempestividade da presente insurgência recursal. 
Assim, o agravo preenche os requisitos de admissibilidade aplicáveis à espécie, previstos no art. 289, caput, do RITCU. 
II - DA HABILITAÇÃO DA AGRAVANTE COMO PARTE INTERESSADA NO PROCESSO 
É cediço que a interposição, tanto do agravo quanto do pedido de reexame, deve observar o disposto no art. 282 do RITCU, segundo o qual 'Cabe ao interessado demonstrar, na peça recursal, em preliminar, o seu interesse em intervir no processo, nos termos do § 1º do art. 146, devendo a questão ser avaliada no juízo de admissibilidade.' Por sua vez, o art. 146, § 1º, do RITCU estabelece que: 
'Art. 146. A habilitação de interessado em processo será efetivada mediante o deferimento, pelo relator, de pedido de ingresso formulado por escrito e devidamente fundamentado. § 1º O interessado deverá demonstrar em seu pedido, de forma clara e objetiva, razão legítima para intervir no processo. § 2º O relator indeferirá o pedido que não preencher os requisitos do parágrafo anterior.'
Ao protocolizar a representação que originou os presentes autos, a Agravante submeteu a essa e. Corte de Contas a fundamentação e as provas necessárias para o livre convencimento motivado acerca da sua legitimidade para figurar como parte interessada nesse processo. 
Além da matéria de fundo debatida na representação, houve na peça de ingresso a demonstração do legítimo interesse da Agravada de figurar como parte interessada nesse feito, uma vez que, como titular de direitos ou interesses individuais, defendidos na representação, é evidente sua condição de parte interessada, nos termos do art. 9º, inciso I, da Lei nº 9.784/1999 , de aplicação subsidiária aos processos em curso nessa e. Corte de Contas , conforme a jurisprudência do Supremo Tribunal Federal.
A Agravante não desconhece que o denunciante/representante não é automaticamente considerado como parte processual, nos termos da jurisprudência dessa e. Corte de Contas, razão por que deve, para obter esta condição, formular pedido de ingresso nos autos como interessada e comprovar razão legítima para intervir no processo. 
Pois bem. A partir da entrada em vigor da Resolução TCU 78/1996, a qual acrescentou o § 3° ao art. 2° da Resolução TCU 36/1995, passou-se a atribuir expressamente a condição de interessado ao denunciante/representante, passando este a figurar como parte no processo. 
O § 3° do art. 2° da Resolução TCU 36/1995 exteriorizou, também, os elementos necessários para caracterizar o denunciante/representante como interessado, quais sejam: a) razão legítima para intervir e b) possibilidade de lesão a direito subjetivo próprio. 
No caso concreto, vê-se que ambos os requisitos estão presentes, uma vez que a Agravante foi classificada em primeiro lugar nos itens 1, 3, 5, 7, 9 e 11 do pregão eletrônico 156/2020, por ter apresentado os menores valores unitários por item, conforme o critério de julgamento das propostas previsto no subitem 13.5 do Edital. Contudo foi inabilitada do certame, sob a alegação de que não teria enviado a documentação solicitada no item 14.10 do edital. 
Ou seja, o provimento da ação conduzirá, necessariamente, à contratação da Agravante, o que torna inquestionável seu interesse. 
Cabe ressaltar que, em sede de recurso administrativo, a pregoeira deu provimento ao recurso da ora Agravante. Porém, em vez de declará-la vencedora do certame, inabilitou-a sob o argumento de que a proposta de preços deveria ter sido apresentada juntamente com os documentos de habilitação, com fulcro no subitem 5.1 do edital. 
Caso seja anulada por essa e. Corte de Contas o ato administrativo manifestamente ilegal proferido pela pregoeira do Pregão Eletrônico nº 156/2020, promovido pela Secretaria de Estado de Saúde do Estado de Tocantins, a consequência será a habilitação da Agravante no certame e a respectiva adjudicação em seu favor dos objetos dos itens 1, 3, 5, 7, 9 e 11 da referida licitação. 
Há, portanto, razão legítima para intervir nesse feito e lesão a direito subjetivo da Agravante, haja vista que foi inabilitada indevidamente, alijada de participar Pregão Eletrônico nº 156/2020, promovido pela Secretaria de Estado de Saúde do Estado de Tocantins, e portanto impedida de adjudicar em seu favor os objetos dos itens 1, 3, 5, 7, 9 e 11 do referido pregão eletrônico, dos quais foi vencedora efetiva na licitação - inabilitada apenas pela descabida formalidade atacada. 
É inegável a existência de lesão a direito subjetivo próprio da Agravada, à luz do art. 146, § 1º, do RITCU, uma vez que afastados (i) o excesso de formalismo aplicado no caso concreto e (ii) a violação dos princípios da razoabilidade e da proporcionalidade na sua inabilitação, a Nutromni estará classificada e apta à adjudicação em seu favor os objetos dos itens 1, 3, 5, 7, 9 e 11 do Pregão Eletrônico nº 156/2020, para os quais apresentou a proposta bem mais vantajosa para a administração pública. 
De outra sorte, é mister ressaltar que o instituto do direito público subjetivo protege interesses individuais, na medida em que estes coincidam com o interesse público, exatamente como no caso em apreço, no qual, ao defender direito próprio, a Nutromni também está lutando para resguardar o interesse público presente no princípio da universalidade de acesso às licitações públicas. 
Há, pois, no caso concreto, evidente interseção entre o interesse público e o interesse subjetivo próprio da Agravante, uma vez que ambos reclamam a obrigatoriedade de observação dos preceitos legais que visam a proteger a ampla concorrência, para fins de seleção da proposta efetivamente mais vantajosa para a Administração. 
É evidente, portanto, a condição de interessada da Agravante, capaz de permitir seu ingresso como parte nesse processo e, por conseguinte, sua intervenção legítima, nos termos do art. 144, § 2º c/c 146, § 1º, do RITCU. 
II - DA HABILITAÇÃO NO PROCESSO NA CONDIÇÃO DE AMICUS CURIAE 
Estabelece o art. 138 do Código de Processo Civil, que o julgador, considerando a relevância da matéria, a especificidade do tema objeto da demanda ou a repercussão social da controvérsia, poderá, de ofício ou a requerimento das partes ou do amigo da corte, solicitar ou admitir a intervenção no processo (a título meramente colaborativo para o deslinde da causa) de pessoa natural ou jurídica, órgão ou entidade especializada. 
São três os pressupostos objetivos para a intervenção do amicus curiae no processo: (i) a relevância da matéria; (ii) a especificidade do tema objeto da demanda; ou (iii) a repercussão social da controvérsia. 
A Agravante é uma das principais empresas do mercado, dentro da abrangência territorial do órgão licitante, atuante no segmento de fornecimento de nutrições parenterais manipuladas, possuindo know-how e expertise comprovadas, razão por que detém conhecimento técnico específico para auxiliar os nobres Ministros e Auditores de Controle Externo do Tribunal de Contas da União a compreenderem questões técnicas peculiares desse segmento, que poderão ser essenciais ao deslinde da matéria debatida na representação. 
E, embora a Lei Orgânica e o Regimento Interno do TCU não prevejam o amicus curiae, a jurisprudência dessa e. Corte de Contas tem admitido essa personagem processual, a partir da aplicação subsidiária da nova lei processual civil (CPC/2015) . 
No Acórdão 1981/2017-TCU-Plenário, por exemplo, essa e. Corte de Contas reconheceu a aplicação supletiva do Código de Processo Civil/2015, no tocante à disciplina do amicus curiae, embora para justificar a inadmissibilidade de recurso apresentado por terceiro. 
III - PEDIDOS 
Ante o exposto, presentes os requisitos necessários para o recebimento e processamento do presente agravo, requer a V. Exa. que se digne a dar provimento a este recurso, de modo a deferir os seguintes pedidos: 
a) deferir a habilitação da Nutromni - Serviços De Nutrição Parenteral e Enteral Ltda. como parte interessada no processo, a fim de que possa praticar os atos processuais pertinentes, com fulcro no art. 5º, inciso XXXIV, alínea 'a', da Constituição Federal; no artigo 146, § 1º, do RITCU; no art. 6º, §§ 1º e 3º, da Resolução nº 36, de 30 de agosto de 1995 e no art. 9º, inciso I, da Lei nº 9.784/1999; ou 
b) de forma alternativa e somente na eventualidade de não ser deferido o pedido ventilado acima, requer seja deferido o ingresso da Nutromni - Serviços De Nutrição Parenteral e Enteral Ltda. como amicus curiae, mediante a aplicação subsidiária dos artigos 15 e 138 do CPC; e 
c) na eventualidade de não serem deferidos os pedidos formulados acima, requer seja o presente agravo submetido à apreciação do Colegiado competente, para o julgamento do mérito recursal, nos termos do art. 289, § 1º, do RITCU. 
Reitera, por fim, o pedido para que todas as intimações, notificações e publicações relativas ao presente processo sejam realizadas no nome do advogado Luiz Antônio Beltrão - OAB/DF 19.773, sob pena de nulidade, nos termos do art. 272, §§ 2º e 5º, do CPC, aplicável subsidiariamente no âmbito do Tribunal de Contas da União, por força do art. 298 do RITCU."
A Selog, ao analisar a peça recursal, propôs o não conhecimento do agravo[footnoteRef:4], por perda de objeto. No entanto, sugeriu que a decisão que negou o conhecimento da Nutromni como parte interessada fosse reconsiderada a fim de reconhecer seu direito de ingresso nos autos. [4:  Peça 87.] 
	É o relatório.

Karina Amorim Sampaio Costa (23.803/OAB-DF), representando Centro Oeste Comércio e Serviços Eireli; Luiz Antônio Ferreira Bezerril Beltrão (19.773/OAB-DF), representando Nutromni - Serviços de Nutrição Parenteral e Enteral Ltda.

Não atuou.

AGRAVO CONTRA DESPACHO QUE INDEFERIU A HABILITAÇÃO DA AGRAVANTE COMO PARTE INTERESSADA NO PROCESSO. AUTOS. CONHECIMENTO. NEGATIVA DE PROVIMENTO.

REPRESENTAÇÃO (REPR)

Secretaria de Controle Externo de Aquisições Logísticas (Selog).

Originalmente, estes autos tratam de representação formulada pela referida empresa, com pedido de medida cautelar, por meio da qual noticiou possíveis falhas na condução do pregão eletrônico para registro de preços 156/2020, conduzido pela Secretaria de Saúde do Estado de Tocantins, com vistas à aquisição de nutrições parenterais manipuladas, conforme especificações técnicas contidas em termo de referência[footnoteRef:2]. [2:  Peça 6, p. 3.] 
A Secretaria de Controle Externo de Aquisições Logísticas (Selog) propôs[footnoteRef:3] a realização de oitiva prévia e diligência, antes da adoção de medida cautelar, bem como o indeferimento do pedido de ingresso da representante como parte interessada. [3:  Peças 23 e 24.] 
Em despacho de 14/5/2021[footnoteRef:4], acompanhei as conclusões da Selog e indeferi o pleito da ora agravante, com fundamento no disposto no art. 146, § 2º, do RI/TCU c/c o art. 2º, § 2º, da Resolução TCU 36/1995, com redação dada pelo art. 1º da Resolução TCU 213/2008. [4:  Peça 25.] 
Contra essa decisão, a representante interpôs agravo[footnoteRef:5], no qual argumenta, em síntese, que, como titular de direitos ou interesses individuais, defendidos na representação, seria evidente sua condição de parte interessada. [5:  Peça 31.] 
II
Alega a agravante que, a partir da entrada em vigor da Resolução TCU 78/1996, a qual acrescentou o § 3° ao art. 2° da Resolução TCU 36/1995, passou-se a atribuir expressamente a condição de interessado ao denunciante/representante.
Acrescenta que o § 3° do art. 2° da Resolução TCU 36/1995 estabeleceu, também, os elementos necessários para caracterizar o denunciante/representante como interessado: a) razão legítima para intervir; e b) possibilidade de lesão a direito subjetivo próprio.
A agravante considera que, por ter sido classificada em primeiro lugar nos itens 1, 3, 5, 7, 9 e 11 do pregão eletrônico 156/2020, ao apresentar os menores valores unitários por item, conforme o critério de julgamento das propostas previsto no subitem 13.5 do edital, e por ter sido inabilitada do certame, sob a alegação de que não teria enviado a documentação solicitada no item 14.10, caso seja dado provimento à presente ação, tal fato conduzirá, necessariamente, à sua contratação, o que torna inquestionável seu interesse e razão legítima para intervir no processo.
Não obstante, caso negado seu ingresso como interessado, pleiteia o ingresso como amicus curiae, argumentando que seria uma das principais empresas atuantes no segmento regional de fornecimento de nutrições parenterais manipuladas, possuindo know-how e expertise comprovadas, razão por que detém conhecimento técnico específico para auxiliar o Tribunal nas questões técnicas peculiares do caso em questão.
A Selog, ao analisar a peça recursal, propôs o não conhecimento do agravo[footnoteRef:6], por perda de objeto. No entanto, sugeriu que a decisão que negou o conhecimento da Nutromni como parte interessada fosse reconsiderada a fim de reconhecer seu direito de ingresso no processo. [6:  Peça 87.] 
Ressalte-se que, de acordo com o art. 144 do RI/TCU, são consideradas "partes no processo o responsável e o interessado".
Consoante o art. 146 do RI/TCU, "a habilitação de interessado em processo será efetivada mediante o deferimento, pelo relator, de pedido de ingresso formulado por escrito e devidamente fundamentado", devendo o interessado (§ 1º) "demonstrar em seu pedido, de forma clara e objetiva, razão legítima para intervir no processo".
O art. 2º, § 2º, da Resolução TCU 36/1995, com a redação dada pela Resolução TCU 213/2008, dispõe que interessado é aquele que, em qualquer etapa do processo, seja assim reconhecido pelo relator ou pelo Tribunal, em virtude da possibilidade de ter direito subjetivo próprio prejudicado pela decisão a ser exarada pelo Tribunal ou da existência de outra razão legítima para intervir no processo.
Também dispõe o art. 25, I, dessa resolução que cabe agravo, sem efeito suspensivo, do despacho que indeferir pedido de habilitação de interessado em processo, razão pela qual conheço do agravo interposto pela empresa Nutromni.
A agravante argumenta, em breve síntese, que haveria coincidência entre o interesse público e o seu interesse subjetivo, uma vez que, no seu entender, ao ser afastado o excesso de formalismo aplicado ao caso, estaria classificada e apta à adjudicação em seu favor de diversos itens do pregão sob análise, para os quais apresentou proposta mais vantajosa para a administração pública (peça 31) .
As análises e conclusões da Selog apontam no sentido de que a desclassificação da representante teria sido irregular e pode, de fato, ter acarretado prejuízos aos seus interesses (peça 87) : 
"40. Contudo, verificou-se que assiste razão à autora no que concerne a sua irregular desclassificação no certame, o que, de fato, representou prejuízos não somente à Administração, mas também aos seus interesses, uma vez que teve tolhido o seu direito de contratar com o Poder Público, com apresentação de proposta que lhe fosse mais vantajosa."
Observo, inicialmente, que a presente representação ainda não foi julgado, não havendo ainda decisão desta  Corte quanto às irregularidades em exame, estando ainda o processo em instrução, pendente de proposta de mérito.
Embora haja decisões desta Corte de Contas nas quais representantes/denunciantes foram admitidos como interessados no processo, consideradas as particularidades do caso, a jurisprudência dominante neste Tribunal aponta que, a mera participação na licitação não gera direito subjetivo a ser defendido perante esta Corte e, portanto, não confere à licitante, mesmo como autora da representação, a condição de interessado no processo que apura eventuais irregularidades no certame, mormente no caso em que não houve contratação nem mesmo adjudicação em favor da licitante.
Nessa linha, cito o acórdão 2969/2020-TCU-Plenário, no qual o relator, Ministro Substituto Marcos Bemquerer, registrou em suas razões de decidir:
"18. Entendo que a agravante não demonstrou razão legítima para intervir no processo. Como visto no item 12 deste voto, a empresa apresentou três razões para ser considerada interessada nos autos.
19. As duas primeiras se referem à possibilidade de a decisão a ser exarada por esta Corte causar lesão a direito subjetivo da agravante, além da existência de interesse jurídico e econômico no deslinde do processo.
20. Entendo que tais argumentos não se sustentam. A simples participação em credenciamento não gera direito subjetivo que possa ser lesado por eventual deliberação desta Corte."
Assim também se manifestou a Exma. Ministra Ana Arraes no voto que fundamentou o Acórdão 3001/2015-TCU-Segunda Câmara:
"43. Mantenho tal entendimento. No caso concreto, a deliberação a ser proposta não atinge direito subjetivo do representante, pois não é competência deste Tribunal examinar e defender interesse do particular. Ao verificar a legalidade dos procedimentos da Abin, agiu esta Corte apenas como órgão fiscalizador, em defesa do interesse da administração. Seria a representante parte interessada caso restasse demonstrado que o TCU, no exercício regular de suas competências, atingiria direito subjetivo da representante, como, por exemplo, anular possível contrato em andamento."
No caso, o ingresso de interessado não se fundamenta na preservação de situação jurídica já constituída, mas tão somente expectável.
Desse modo, conheço do agravo interposto pela empresa Nutromni, com fundamento no art. 25, I, da Resolução TCU 36/1995, para, no mérito, negar-lhe provimento.
A agravante formula, ainda, pedido alternativo para ser habilitada na condição de amicus curiae na hipótese de não provimento do agravo e consequente manutenção do indeferimento de seu pleito de habilitação como interessada. 
De outra parte, embora o Tribunal tenha reconhecido recentemente o instituto do amicus curiae em processos que tramitam nesta Corte, a atuação de representantes nessa qualidade dependeria da manifestação do relator e se restringiria ao fornecimento de subsídios à discussão dos temas e questões sob análise. 
Infere-se do art. 138, caput, do Código de Processo Civil, que o amicus curiae seria pessoa física ou jurídica "com representatividade adequada":
"Art. 138. O juiz ou o relator, considerando a relevância da matéria, a especificidade do tema objeto da demanda ou a repercussão social da controvérsia, poderá, por decisão irrecorrível, de ofício ou a requerimento das partes ou de quem pretenda manifestar-se, solicitar ou admitir a participação de pessoa natural ou jurídica, órgão ou entidade especializada, com representatividade adequada, no prazo de 15 (quinze) dias de sua intimação. (...) "
A empresa Nutromni atua no segmento de fornecimento de nutrições parenterais manipuladas, como expôs em sua argumentação em favor de seu reconhecimento como interessada no processo, não sendo possível identificá-la como pessoa jurídica, "com representatividade adequada", que pretende contribuir tecnicamente com a Corte.
Desse modo, seu requerimento de ingresso no processo na condição de amicus curiae deve ser indeferido.
Ante o exposto, manifesto-me pela aprovação do acórdão que ora submeto a este Colegiado.
TCU, Sala das Sessões Ministro Luciano Brandão Alves de Souza, em 16 de março de 2022.
Weder de oliveira
Relator